臺灣高等法院臺南分院民事裁定　99年度家抗字第20號
抗　告　人　財團法人法律扶助基金會
法定代理人　吳景芳
上列抗告人因與相對人林宗茂間確定訴訟費用額事件，對於中華
民國99年10月29日臺灣嘉義地方法院（99年度家聲字第195號）
所為裁定，提起抗告，本院裁定如下：
    主  文
抗告駁回。
抗告訴訟費用新台幣壹仟元由抗告人負擔。
    理  由
一、抗告意旨略以：依法律扶助法第35條之規定，抗告人於94年
    度婚字第567號扶助之許淑女，其第一審判決因相對人撤回
    第二審上訴而確定，伊已支付第一審、第二審律師酬金各新
    台幣（以下同）3萬元，已確定之第一審判決命相對人負擔
    訴訟費用5分之1，伊可向相對人請求之訴訟費用額為1萬2千
    元，為此提起抗告，求為廢棄原裁定等語。
二、按訴訟費用之範圍，除裁判費外，尚包括民事訴訟法第77條
    之23至第77條之25所規定之費用在內。民事訴訟法第77條之
    25條規定：「法院或審判長依法律規定，為當事人選任律師
    為特別代理人或訴訟代理人者，其律師之酬金由法院或審判
    長酌定之。前項酬金及第466條之3第1項之酬金為訴訟費用
    之一部，其支給標準，由司法院參酌法務部及中華民國律師
    公會全國聯合會意見定之」，是以，須法院或審判長依法律
    規定為當事人選任律師為特別代理人或訴訟代理人，及第三
    審律師酬金始得列為訴訟費用之一部。又我國第一、二審民
    事訴訟非採用律師訴訟主義，當事人所支出之律師費用，不
    在訴訟費用之內。至當事人確有不能自為訴訟行為，必須委
    任人代理之情形所支出之代理人費用，如可認為伸張權利或
    防禦上所必要者，應屬訴訟費用之一種，於必要限度內，得
    令敗訴人賠償，亦經司法院院字第205號解釋明確。另參酌
    民事訴訟法第110條第1項第3款規定，於准予訴訟救助情形
    ，亦僅審判長依法律規定為受救助人選任律師代理訴訟時，
    暫行免付酬金。職是，於第一、二審，必係法院或審判長依
    法律規定為當事人選任律師為特別代理人或訴訟代理人，其
    酬金始屬訴訟費用之一部。
三、法律扶助法第35條固規定：分會就扶助事件所支出之酬金及
    必要費用，視為訴訟費用之一部。但按：
  １依該條立法理由：「一、受扶助人既係透過基金會之協助而
    進行訴訟，則其依法或裁判得向對造請求之訴訟費用者，當
    無平白受領之理，且為簡化基金會求償之程序，爰參酌民事
    訴訟法第114條之精神，就分會為提供法律扶助所支出之酬
    金及必要費用，明定視為訴訟費用之一部，並於第2項及第3
    項規定，得向負擔訴訟費用之他造請求返還。另為避免分會
    必須另行訴訟始能取得執行名義，爰於第4項明定，分會得
    據受扶助人有執行力之執行名義，直接聲請確定訴訟費用額
    並據以聲請強制執行。二、基金會依前開規定取得訴訟費用
    之執行名義，既來自受扶助人，自得以其金額，抵充受扶助
    人應繳付之酬金及必要費用」；參酌立法委員邱太三等提案
    說明第1項、第3項分別記載：「受扶助人既係透過基金會之
    協助而進行訴訟，爰於第1項規定其依法或裁判得向對造請
    求訴訟費用者，於受扶助範圍內，訴訟費用請求權應移轉至
    基金會。」、「民事訴訟法原則上雖未將律師酬金列為訴訟
    費用之一部，但在訴訟救助及上訴第三審（民事訴訟法第46
    6條之3）之情形，則將律師酬金列為訴訟費用之一部。法律
    扶助究其本質，與訴訟救助相同，而就律師強制訴訟代理一
    點，則與上訴第三審之規定精神一致，故於第三項規定基金
    會提供扶助律師之代理訴訟酬金亦為訴訟費用之一部。」。
    可知法律扶助法第35條之立法原意，係將受扶助人其依法或
    裁判，得向對造請求之訴訟費用，於受扶助範圍內，將之移
    轉至抗告人。抗告人之訴訟費用請求權既係受讓自受扶助人
    ，其權利範圍自不得超逾受扶助人自行請求確定訴訟費用額
    之範圍。又為扶助所支出之律師酬金，係比照訴訟救助及第
    三審情形而將之列為訴訟費用之一部，自應同受民事訴訟法
    第110條第1項第3款、第466條之2、第466條之3規定之拘束
    。易言之，於法律扶助情形，仍須法院或審判長依法律規定
    為當事人選任律師為特別代理人或訴訟代理人，及第三審之
    律師酬金，始得列為訴訟費用之一部（最高法院99年度台抗
    字第837號裁判意旨參照）。
  ２法律扶助法之立法目的，係為保障人民權益，對於無資力，
    或因其他原因，無法受到法律適當保護者，提供必要之法律
    扶助，此觀同法第1條自明；且該條之立法理由亦謂「法律
    扶助之提供，即係使因無資力或其他原因無法受到法律適當
    保護之人民，得立於公平之基礎下，順利實施訴訟權能，維
    護其權益，以達憲法平等保障人權之目的」；而法律扶助之
    本質，既與訴訟救助相同，法律扶助法第35條之立法原意，
    係將受扶助人其依法或裁判，得向對造請求之訴訟費用，於
    受扶助範圍內，將之移轉至抗告人，益可見法律扶助法並非
    民事訴訟法之特別法，民事訴訟法之適用，不受法律扶助法
    之限制與拘束（最高法院99年度台抗字第287號裁判意旨參
    照）。
四、查，抗告人雖就原審法院94年度婚字第567號原告許淑女與
    相對人間請求離婚事件，給予許淑女扶助，並支出一、二審
    律師酬金各3萬元；但依上開說明，此部分律師酬金，非該
    案審判長依法律規定為許淑女選任律師為訴訟代理人，依法
    可列為訴訟費用之一部分，抗告人據以聲請確定訴訟費用額
    ，於法已有未合；況查，原審法院94年度婚字第567號判決
    相對人敗訴部分，相對人雖提起上訴，但於本院第一次準備
    程序期日，許淑女之扶助律師並未到庭執行職務，亦未見扶
    助律師於該審級提出委任狀，隨後相對人即撤回上訴，業經
    本院調閱上開民事卷宗查明屬實，可見抗告人分會之扶助律
    師，於上開離婚事件第二審訴訟進行中，無執行業務之事實
    ，抗告人請求相對人負擔第二審律師酬金之五分之一，於法
    亦有不合。
五、綜上，抗告人聲請確定訴訟費用額，於法尚有未合。原法院
    裁定駁回抗告人第二審律師酬金之請求，並無違誤，駁回抗
    告人第一審律師酬金請求部分，理由雖有不同，但結論並無
    二致。抗告意旨指摘原裁定不當，求予廢棄，為無理由，應
    予駁回。
六、據上論結，本件抗告為無理由，爰依民事訴訟法第495條之1
    、第449條第1項、第2項、第95條、第78條，裁定如主文。
中    華    民    國   100    年    1     月    18    日
                  民事第四庭    審判長法  官  吳上康
                                      法  官  王金龍
                                      法  官  陳珍如
上為正本係照原本作成。
本裁定除以適用法規顯有錯誤為理由外，不得再抗告。如提再抗
告，應於收受送達後十日內向本院提出再抗告狀（須附繕本），
並繳納再抗告費新台幣一千元。
提起再抗告應委任律師或具有律師資格之人之委任狀；委任有律
師資格者，另應附具律師資格證書及釋明委任人與受任人有民事
訴訟法第466條之1第1項但書或第2項所定關係之釋明文書影本。
中    華    民    國   100    年    1     月    19    日
                                       書記官  易慧玲
【附註】
民事訴訟法第495條之1第2項準用同法第466條之1第1、2項規定
：
(1)對於第二審判決上訴，上訴人應委任律師為訴訟代理人。但上
  訴人或其法定代理人具有律師資格者，不在此限。
(2)上訴人之配偶、三親等內之血親、二親等內之姻親，或上訴人
  為法人、中央或地方機關時，其所屬專任人員具有律師資格並
  經法院認為適當者，亦得為第三審訴訟代理人。
民事訴訟法第466條之2：
  上訴人無資力委任訴訟代理人者，得依訴訟救助之規定，聲請
  第三審法院為之選任律師為其訴訟代理人。